臺灣橋頭地方法院民事判決
111年度訴字第244號
原      告  許秉毅  
訴訟代理人  周慶順律師
被      告  何建璋  
訴訟代理人  陳樹村律師
            龔暐翔律師
被      告  何元    

            陳何素貞

            劉怡亨  

            劉怡利  
            劉怡佐  

            何建賢  

            何建德  

兼  上七人
共      同
訴訟代理人  林何美芳
被      告  何昌    



            何柱    

            黃何銳女
上列當事人間請求分割共有物事件，本院於民國111年10月26日
言詞辯論終結，判決如下：
    主  文
兩造共有坐落高雄市○○區○○段○○○○○○○地號土地及其上如附圖紅
色斜線所示未辦保存登記建物（門牌號碼：高雄市○○區○○路○○號
），准予分割，分歸被告何建璋所有。
被告何建璋應分別補償原告、其餘被告如附表二所示之金額。
訴訟費用由兩造按附表一應有部分比例負擔。
    事實及理由
一、被告何昌、何柱、黃何銳女經合法送達，未於言詞辯論期日
    到場，核無民事訴訟法第386條各款所列情形，爰依原告聲
    請，由其一造辯論而為判決。
二、原告主張：兩造共有坐落高雄市○○區○○段○000○00地號土地
    及其上如附圖紅色斜線所示未辦保存登記建物（門牌號碼：
    高雄市○○區○○路00號，應有部分均如附表一所示，下分別稱
    系爭土地、系爭房屋，並合稱系爭房地），依其使用目的並
    無不能分割之限制，共有人間亦無不能分割之約定，惟分割
    方法兩造不能協議決定，爰依民法第823、824條規定提起本
    訴。聲明：系爭房地應予變價分割，所得價金按兩造應有部
    分比例分配。
三、被告則以：
（一）何建璋部分：同意分割，而系爭房地現由伊占有使用中，
      應將系爭房地分歸予伊，伊願依如附表二所示鑑價金額找
      補其餘共有人等語。
（二）何元、陳何素貞、劉怡亨、劉怡利、劉怡佐、何建賢、何
      建德、林何美芳部分：同意變價分割，亦同意分歸何建璋
      所有，並依如附表二所示鑑價金額找補等語。
（三）何昌未於準備程序、言詞辯論期日到場，惟曾以書狀稱：
      同意變價分割，不同意分歸何建璋等語（本院卷第301頁
      ）。
（四）何柱未於準備程序、言詞辯論期日到場，惟曾於調查期日
      到場稱：同意變價分割等語（審訴卷第165頁）。
（五）黃何銳女經合法通知，未於言詞辯論期日到場，亦未提出
      書狀作何聲明或陳述。
四、本院得心證理由：　　　
（一）按各共有人，除法令另有規定外，得隨時請求分割共有物
      。但因物之使用目的不能分割或契約訂有不分割之期限者
      ，不在此限。共有物之分割，依共有人協議之方法行之。
      分割之方法不能協議決定，或於協議決定後因消滅時效完
      成經共有人拒絕履行者，法院得因任何共有人之請求為裁
      判分割，民法第823條第1項、第824條第1項、第2項分別
      定有明文。經查，原告主張兩造共有系爭房地，依其使用
      目的並無不能分割之限制，共有人間亦無不能分割之約定
      ，惟分割方法兩造不能協議決定等情，業據提出系爭土地
      登記謄本為證（審訴卷第19至25頁），並有高雄市政府地
      政局岡山地政事務所函、高雄市政府工務局函、系爭房屋
      房屋稅籍資料可稽（審訴卷第97、123、125、233至247、
      273頁），且為黃何銳女以外之被告不爭執，黃何銳女經
      合法通知，未於言詞辯論期日到場，亦未提出書狀作何聲
      明或陳述以供本院斟酌，堪信原告主張為真。從而，原告
      依前揭規定，請求裁判分割系爭房地，於法自無不合。
（二）次按分割之方法不能協議決定，或於協議決定後因消滅時
      效完成經共有人拒絕履行者，法院得因任何共有人之請求
      ，命為下列之分配：一、以原物分配於各共有人。但各共
      有人均受原物之分配顯有困難者，得將原物分配於部分共
      有人。二、原物分配顯有困難時，得變賣共有物，以價金
      分配於各共有人；或以原物之一部分分配於各共有人，他
      部分變賣，以價金分配於各共有人，民法第824條第2項亦
      有明文。再按分割共有物究以原物分割或變價分割為適當
      ，法院應斟酌當事人意願、共有物之使用情形、經濟效用
      及全體共有人之利益等情形而為適當之分割，不受共有人
      所主張分割方法之拘束；定共有物分割之方法，固可由法
      院自由裁量，但亦須以其方法適當者為限。又法院裁判分
      割共有物，須斟酌各共有人之利害關係、使用情形、共有
      物之性質及價值、經濟效用，符合公平經濟原則，其分割
      方法始得謂為適當。是以，法院就共有物之分割方法本有
      自由裁量之權限。經查：
  １、系爭土地面積為106平方公尺，系爭房屋一樓面積為101.29
      平方公尺，系爭房屋僅一樓前方有一出入口，有土地登記
      謄本、測量成果圖、本院履勘照片可查（審訴卷第19頁，
      本院卷第229、131、133、149至153頁），是系爭房地在
      利用上，顯然具有一體性。
　２、因系爭房屋僅有一單獨出入口，若採原物分割，分得二樓
      以上之共有人，亦有通行之問題，故亦不宜採原物分割；
      系爭土地若採原物分割，除共有人可分得之面積甚小，均
      不足以單獨興建合法建物，且土地細分，不能整體利用，
      況系爭房屋幾乎坐落系爭土地之全部，採原物分割後，未
      分得系爭房屋之人，亦無法利用分得土地，是系爭土地若
      採原物分割，顯不能發揮系爭土地之最大經濟效能，亦有
      損共有人之利益。
　３、兼衡系爭房地之性質、使用情形、經濟效用、兩造之利益
      及兩造於本件訴訟中所為之陳述等一切情狀，認系爭房地
      之分割方法，應以變賣系爭房地後，依兩造應有部分比例
      分配變賣所得價金之變價分割，或分歸共有人一人所有，
      並由該共有人以金錢找補其他共有人之分割方式為適當。
　４、復審酌系爭房屋現由何建璋占有使用，為除黃何銳女以外
      之當事人不爭執（審訴卷第170頁，本院卷第65、301頁）
      ，除何昌、何柱、黃何銳女以外之共有人，均同意將系爭
      房地分歸何建璋單獨所有，再由何建璋按鑑定結果以金錢
      找補其他共有人之分割方法為分割等情，認以將系爭房地
      分歸何建璋單獨所有，再由何建璋按鑑價結果以金錢找補
      其他共有人之分割方法，較為適當。
（三）又本件經囑託○○不動產估價師事務所鑑定系爭房地之市價
      ，有該所出具之不動估價報告書附卷可憑（隨卷外放），
      前揭估價報告已考量系爭房地之位置、面積、地形、地勢
      、使用分區、利用情形、臨路條件、交通條件，及不動產
      市場景氣概況、鄰近土地利用狀況及市場行情等因素，採
      用比較法與成本法之估價方法進行評估，評估過程均已詳
      載於前揭估價報告內，其鑑定並無何違反技術法規或與經
      驗法則相違背之情事，堪認前揭估價報告可資憑採，故參
      酌上開鑑定結果，並審酌鑑定後，到庭之當事人均同意按
      此鑑價結果以金錢找補等情，認何建璋依附表二所示金額
      以金錢補償原告及其他被告，應屬適當。
五、綜上所述，原告依民法第823、824條規定，請求分割系爭房
    地，為有理由，本院認以將系爭房地分歸何建璋單獨所有，
    再由何建璋依附表二所示金額以金錢補償原告及其他被告之
    分割方法分割為適當，並依民法第823條第1項本文、第824
    條第2項第1款但書、第3項規定，判決如主文第一、二項所
    示。
六、本件事證已臻明確，兩造其餘攻擊防禦方法及證據，核與判
    決結果不生影響，爰不一一論列，併此敘明。　　
七、訴訟費用負擔之依據：按因共有物分割、經界或其他性質上
    類似之事件涉訟，由敗訴當事人負擔訴訟費用顯失公平者，
    法院得酌量情形，命勝訴之當事人負擔其一部，民事訴訟法
    第80條之1定有明文。又分割共有物之訴，核其性質，兩造
    本可互換地位，本件原告起訴雖於法有據，然被告之應訴乃
    法律規定所不得不然，且本件分割結果，共有人均蒙其利，
    訴訟費用之負擔自以參酌兩造就系爭房地應有部分比例分擔
    較為公允，爰依前揭規定，依兩造應有部分比例，定兩造應
    負擔之訴訟費用。　　　
中　　華　　民　　國　　111 　年　　11　　月　　17　　日
          　　　　民事第三庭  審判長法  官  朱玲瑤
　　　　　　　　　                  法  官  陳景裕
　　　　　　　　　                  法  官  呂明龍
以上正本係照原本作成。
如不服本判決，應於送達後20日內，向本院提出上訴狀並表明上
訴理由，如於本判決宣示後送達前提起上訴者，應於判決送達後
20日內補提上訴理由書（須附繕本）。
中　　華　　民　　國　　111 　年　　11　　月　　17　　日
      　　　　　　　　　　　　書　記　官  洪嘉鴻
附圖：高雄市政府地政局岡山地政事務所民國111年6月24日岡法
      土字第302號測量成果圖　　　　　　　　　　
附表一－兩造應有部分   編號 共有人姓名 應有部分 １ 許秉毅 1/10 ２ 何建璋 1/10 ３ 何元 1/10 ４ 陳何素貞 1/10 ５ 劉怡亨 1/30 ６ 劉怡利 1/30 ７ 劉怡佐 1/30 ８ 何建賢 1/20 ９ 何建德 1/20 １０ 林何美芳 1/10 １１ 何昌 1/10 １２ 何柱 1/10 １３ 黃何銳女 1/10 

附表二－何建璋應找補之金額   編號 共有人姓名 找補金額（新臺幣／元） １ 許秉毅 2,183,350 ２ 何元 2,183,350 ３ 陳何素貞 2,183,350 ４ 劉怡亨 727,783 ５ 劉怡利 727,783 ６ 劉怡佐 727,783 ７ 何建賢 1,091,675 ８ 何建德 1,091,675 ９ 林何美芳 2,183,350 １０ 何昌 2,183,350 １１ 何柱 2,183,350 １２ 黃何銳女 2,183,350 合計  19,650,149